臺灣高等法院民事判決
107年度上易字第1178號
上  訴  人  謙泰建設股份有限公司

法定代理人  李玉珍  
訴訟代理人  謝建民  
            林凱律師  
            黃智靖律師
被  上訴人  樑闆佇有限公司

法定代理人  吳瑞興  
訴訟代理人  郭振茂律師
上列當事人間請求返還不當得利事件，上訴人對於中華民國107
年8月31日臺灣桃園地方法院104年度訴字第399號判決提起上訴
，本院於109年7月28日言詞辯論終結，判決如下：
    主      文
原判決廢棄。
被上訴人應給付上訴人新臺幣壹佰零肆萬捌仟捌佰陸拾參元，及
自民國一百零四年五月六日起至清償日止，按年息百分之五計算
之利息。
第一、二審訴訟費用由被上訴人負擔。
    事實及理由
一、上訴人主張：伊於民國102年6月19日與被上訴人簽訂材料買
    賣合約（下稱系爭契約），以總價新臺幣（下同）1,008萬9
    ,450元（含營業稅），向被上訴人購買520噸鋼筋（含中拉
    噸數375噸、高拉噸數145噸），鋪設於伊位於桃園市○○區○○
    ○街000號之「謙泰建設－文中段透天住宅新建工程」建案（
    下稱系爭建案），系爭契約為買賣法律關係，被上訴人應依
    約交付520噸鋼筋。詎伊清查後發現被上訴人實際交付之中
    拉鋼筋數量為319.38噸、高拉鋼筋數量為145.31噸，分別較
    系爭契約約定數量短少55.62噸及多付0.31噸，合計短少55.
    31噸，鋼筋定尺清潔費及場租費亦因而溢付，故被上訴人溢
    收如附表3所示價金。伊於103年11月10日函請被上訴人返還
    前開款項，即為解除系爭契約短少鋼筋部分，未獲置理，復
    於原審107年1月17日言詞辯論期日為解除系爭契約短少鋼筋
    部分。爰依民法第255條規定解除系爭契約，並依同法第259
    條第1款、第2款及第179條規定，擇一請求被上訴人應給付1
    04萬8,863元本息等語。
二、被上訴人則以：系爭契約所載內容及其附件詳細價目表之備
    註欄記載總價承攬，故伊僅需提供系爭建案所需鋼筋，無論
    數量是否達520噸，上訴人即應給付約定之款項。又伊依上
    訴人派駐系爭建案之工地主任高政垚通知，依系爭建案進度
    將鋼筋送至約定地點，並交付無放射性污染證明書、材質證
    明書及鋼筋重量之磅單予高政垚驗收，由系爭建案之營造人
    欣洋營造工程股份有限公司（下稱欣洋公司）申報主管機關
    會同監造人完成勘驗後，伊再檢附鋼筋材料工程估驗請款單
    及發票逐期向上訴人申請各該樓層鋼筋數量估驗付款，經上
    訴人估驗無誤後開立現金票支付價款，全數給付價款完畢。
    系爭建案亦已完工取得使用執照，伊無短付鋼筋數量等語，
    資為抗辯。
三、原審判決上訴人全部敗訴，上訴人不服提起上訴，並聲明：
    ㈠原判決廢棄。㈡被上訴人應給付上訴人104萬8,863元，及自
    起訴狀繕本送達翌日起至清償日止，按年息5％計算之利息。
    被上訴人則答辯聲明：上訴駁回。
四、兩造不爭執事項（見本院卷一302至303頁，並因論述為部分
    文字增刪）：
　㈠兩造於102年6月19日簽訂系爭契約，約定上訴人向被上訴人
    購買鋼筋。
  ㈡系爭契約約定「價款：⒈材料總價為新台幣：9,609,000元整
    （未稅）。⒉營業稅為材料總價5％計新臺幣：480,450元整。
    ⒊含稅總價合計為新台幣：10,089,450元整。」；「材料名
    稱：鋼筋」；「材料規格：詳如後附標單」；「付款方式
    ：⒈每月估驗一次。每期付款條件：現金票支付。⒉無保留款
    。⒊本工程材料，需檢附實驗報告或相關證明者，於檢附相
    關資料齊全，始得向甲方（即上訴人）請款。⒋乙方（即被
    上訴人）須於每月10日前，將送貨單之數量、單價及發票等
    相關憑證（相關憑證及合約未補足者，不進行付款作業），
    送交工地主任辦理工程計價手續，乙方如無法於當月月底前
    送達，則延後至次月計價，乙方之權益由乙方自行負責。⒌
    甲方於每月5日當天進行付款程序。」；「交貨期限：配合
    工程進度依工地主任通知進場時間。」；「交貨地點：桃
    園縣○○鄉○○街○段000號旁工地」；「驗收：⒈乙方於貨到工
    地時，應主動通知甲方辦理驗收，不合格者應於甲方指示期
    間內改善完成，否則甲方得暫停該階段計價，乙方不得異議
    ；驗收需人工、器具、設備等由乙方無條件配合提供。⒉驗
    收時如發現品質不符要求或未依甲方所定之條件者，乙方應
    於甲方通知時間內改善完成，逾期未改善完成時，甲方得不
    經催告逕自處理，所需之費用得逕由材料款中扣抵，如有不
    足概由乙方補足，其因乙方逾期改善所致之其他損失亦由乙
    方負責賠償。」（見原審卷一7至10頁）。
  ㈢系爭契約附件「鋼筋材料數量統計表」記載：「中拉噸數總
    計375噸」、「高拉噸數總計145噸」、鋼筋數量總計520噸
    ；「詳細價目表」下方「備註」載明「⒈此總數量包含圍牆
    、電梯牆和守衛室數量。⒉此為總價承攬」（見原審卷一13
    、14頁）。
  ㈣被上訴人依系爭契約所定方式向上訴人請款，上訴人已給付
    被上訴人系爭契約約定總價款1,008萬9,450元（含營業稅）
    。兩造最後一次估驗付款日期為103年3月5日，金額為33萬1
    ,047元。
  ㈤系爭建案已於103年11月10日完工，經建築主管機關於104年2
    月17日核發使用執照。
  ㈥被上訴人於102年6月至103年3月間向東和鋼鐵企業股份有限
    公司（下稱東和公司）訂購鋼筋，並由東和公司直接送至系
    爭建案工地現場之鋼筋數量為464.69噸。
  ㈦上訴人於103年10月30日寄發律師函予被上訴人，以被上訴人
    交付之鋼筋數量不足，請被上訴人於103年11月10日前返還
    溢領材料款104萬8,863元，經被上訴人於同年10月31日收受
    （見原審卷一16至18頁）。
  ㈧系爭建案之營造人欣洋公司對系爭建案之鋼筋續接及綁紮工
    程承攬人大昶興業股份有限公司（下稱大昶公司），以施作
    數量不足為由請求返還溢領工程款，經原法院簡易庭104年
    度桃簡字第412號返還不當得利事件，就系爭建案施作「鋼
    筋續接及綑綁工程」實際所使用之鋼筋數量送請臺灣省土木
    技師公會鑑定，作成000-0000號鑑定報告書（下稱系爭鑑定
    報告）。
五、法院之判斷：
  ㈠系爭契約之性質為何？
  ⒈按稱買賣者，謂當事人約定一方移轉財產權於他方，他方支
    付價金之契約；稱承攬者，謂當事人約定，一方為他方完成
    一定之工作，他方俟工作完成，給付報酬之契約，民法第34
    5條第1項、第490條第1項分別定有明文。又承攬關係重在勞
    務之給付及工作之完成，與著重在財產權之移轉之買賣關係
    不同，如當事人之意思，重在工作之完成，應定性為承攬契
    約；如當事人之意思，重在財產權之移轉，即應解釋為買賣
    契約；兩者無所偏重或輕重不分時，則為承攬與買賣之混合
    契約，亦即關於工作之完成，適用承攬之規定，關於財產權
    之移轉，即適用買賣之規定（最高法院99年度台上字第170
    號判決要旨參照）。
  ⒉經查，系爭契約名稱為「材料買賣合約」，其中載明買方為
    上訴人，賣方為被上訴人，上訴人向被上訴人購料之意旨，
    第7、8條載明「交貨期限」、「交貨地點」，被上訴人依第
    6條約定將材料送至工地，製作「鋼筋材料工程估驗請款單
    」計算所提供之鋼筋重量及單價，經上訴人估驗付款，可知
    鋼筋交付之數量為被上訴人取得對價之憑據，系爭契約之性
    質重在財產權之移轉，應定性為買賣法律關係。
  ⒊被上訴人辯稱：系爭契約詳細價目表備註⒉記載「總價承攬」
    ，故無庸互相退補價款云云。惟系爭契約第6條第4項約明被
    上訴人應將送貨單之數量、單價及發票等相關憑證，送交上
    訴人工地主任辦理工程計價手續，是上訴人仍應提供足額之
    鋼筋始能取得買賣之對價，故被上訴人所辯，顯不可採。
  ㈡上訴人得否依民法第179條規定請求被上訴人返還溢付款項10
    4萬8,863元本息？
　⒈按所謂不當得利，係以當事人無法律上原因而受利益，致他
    方受損害者，為其成立要件。倘當事人之受利益，有其法律
    上之原因，即不生不當得利問題。次按就因自己行為而為給
    付後，再主張不當得利返還請求權存在之當事人，對於該請
    求權成立要件之他方係無法律上之原因而受利益之事實，應
    負舉證責任（最高法院109年度台上字第100號判決意旨參照
    ）。又主張不當得利請求權存在之當事人，對於不當得利請
    求權之成立要件應負舉證責任，即應證明他方係無法律上之
    原因而受利益，致其受損害。如受益人係因其給付而得利時
    ，所謂無法律上之原因，即指其給付欠缺給付之目的，故主
    張該項不當得利請求權存在之當事人，自應舉證證明其欠缺
    給付之目的，始符舉證責任分配之原則（最高法院106年度
    台上字第1225號判決意旨參照）。再當事人為推翻他造主張
    ，而證明與他造相反之事實，所舉之證據，謂之反證。反證
    於本證能達其目的時，始發生其效果，如本證不能達其目的
    ，則無庸以反證推翻之（最高法院58年度台上字第3039 號
    判決意旨參照）。上訴人主張其就系爭契約溢付價金104萬8
    ,863元，自應就其給付此部分價金欠缺給付目的之事實負舉
    證之責，於上訴人就此部分盡其舉證之責時，被上訴人即應
    就其給付鋼筋數量不足乙節，舉反證推翻之。
　⒉經查，上訴人主張被上訴人自承係作鋼鐵買賣並提供綁紮（
    鋼筋施工），所使用之鋼筋全部都是向東和公司進貨等語（
    見原審卷一43頁反面、44頁），而被上訴人於102年6月至10
    3年3月間向東和公司訂購鋼筋，並由東和公司直接送至系爭
    建案工地現場之鋼筋數量為464.69噸乙節，已為兩造所不爭
    執（見不爭執事項㈥），並有被上訴人向東和公司訂購鋼筋
    建材由東和公司出貨至系爭建案現場之出貨單、買賣合約書
    及出貨明細為憑（見原審卷一70至99頁、104頁)，復與被上
    訴人提出如附表1所示之「無放射性污染證明書」記載「客
    戶名稱：樑闆佇有限公司謙泰建設文中案」之鋼筋數量合計
    464.69噸相符。堪認上訴人主張被上訴人就系爭契約之履行
    係向東和公司訂購鋼筋，且由東和公司直接運送至系爭建案
    工地現場交付上訴人之鋼筋數量僅464.69噸乙情為可採。又
    系爭契約約定被上訴人應交付鋼筋中拉噸數375噸、高拉噸
    數145噸合計520噸，被上訴人實際僅交付464.69噸，經上訴
    人於107年1月19日原審言詞辯論期日向被上訴人為解除系爭
    契約之意思表示（見原審卷二120頁反面），是上訴人主張
    業將被上訴人短少交付鋼筋部分之系爭契約解除等語，亦堪
    採信。
  ⒊被上訴人雖辯稱：附表1「進工地方式」欄所載「東鋼出廠至
    樑闆佇加工廠後至工地」之鋼筋，其「無放射性污染證明書
    」記載「客戶名稱：樑闆佇有限公司」，數量合計56.51噸
    ，係東和公司將鋼筋出廠至被上訴人之料場，由被上訴人加
    工後再送至系爭建案工地，與東和公司直接運送至系爭建案
    工地現場之鋼筋合計為521.2噸，故伊實際交付之鋼筋數量
    已超過系爭契約約定之520噸云云，並提出鋼筋材料數量統
    計表（見原審卷一109至125頁）、各樓層鋼筋數量之料單（
    見原審卷一132至164頁）、系爭建案鋼筋材料款明細表、鋼
    筋材料工程估驗請款單及發票（見本院卷一359至379頁）、
    各樓層鋼筋數量之「磅單」（被上訴人僅留存部分，附表1
    所示「未留存」之磅單已遺失未據被上訴人提出）、東和公
    司出具之「無放射性污染證明書」、「鋼筋材質證明書」影
    本（見本院卷一381至687頁）為證，經上訴人整理如附表1
    所示。惟查，附表1「進工地方式」欄所載「東鋼出廠至樑
    闆佇加工廠後至工地」之鋼筋整理如附表2所示，附表2之訂
    單，對照出場證明書編號與東和公司出具之出貨明細查詢表
    （見原審卷一71、73至75、78、85頁)，可知實際交運地點
    為「豐耘建設」、「仕霖建設」或「五塊厝」，均非交運至
    系爭建案工地現場；附表2之無放射性污染證明書、鋼筋材
    質證明書於客戶名稱處記載被上訴人即「樑闆佇有限公司」
    ，卻未記載「謙泰建設、文中案」；附表2之鋼筋所對照之
    磅單或係遺失或根本無上訴人簽收之紀錄；附表2編號1至3
    鋼筋於材質證明書所載交運日期，均早於102年8月5日上訴
    人交付訂金前（見本院卷一359頁），難認被上訴人確有交
    付附表2所示之鋼筋予上訴人，足見上訴人交付系爭契約此
    部分價金予被上訴人，有欠缺給付目的之情形存在。
  ⒋被上訴人又辯稱：上訴人已逐期估驗系爭建案各樓層所用鋼
    筋數量，逐期開立現金支票給付被上訴人鋼筋價款，且系爭
    建案已完工取得使用執照，可證上訴人已交付足額鋼筋數量
    云云。然查，系爭契約第6條第4項約定付款方式，被上訴人
    僅需將送貨單之數量、單價及發票等相關憑證，送交工地主
    任辦理工程計價手續，上訴人即須付款予被上訴人，並未以
    辦理驗收作為上訴人給付價金之條件。而系爭契約第9條約
    定被上訴人於貨到工地時辦理驗收程序，僅就品質不符部分
    賦予上訴人於驗收未合格時，暫停計價付款或將改善費用逕
    自材料款扣除之權利，自不得以上訴人已依被上訴人請款並
    付清價款，即推論被上訴人已依系爭契約約定交付足額鋼筋
    。至於系爭建案是否完工取得使用執照，亦與被上訴人依系
    爭契約交付之鋼筋數量無涉。
  ⒌被上訴人再辯稱：系爭建案使用鋼筋數量經系爭鑑定報告鑑
    定結果為：「依據申請單位提供之設計圖說，標的物建築結
    構（不含二次工程）…鋼筋總重521.001噸。」（見原法院10
    4年度桃簡字第412號卷五8頁），可證系爭建案使用被上訴
    人交付之鋼筋數量為521.001噸，已超過系爭契約約定之520
    噸，未有上訴人所稱數量不足之情事云云。然查：
  ⑴被上訴人自承1樓圍牆未施作鋼筋，系爭鑑定報告有將本院卷
    一251頁平面圖所示牆面編號5、24至44（即1樓圍牆）計入
    鋼筋數量等語（見本院卷一305頁），可見系爭鑑定報告確
    實有將未施做鋼筋之牆面，亦計入鋼筋之數量。
  ⑵依系爭鑑定報告鑑定人林尚賢證稱：「（問：在結構平面圖
    上分戶牆、外牆、樓梯牆有何不同?）…我計算一定是按照圖
    說計算，從平面結構圖上樓梯牆有一面的牆有標示斜線，與
    電梯牆的周圍有標示斜線的牆，標示相同，所以依專業判斷
    可知該斜線的牆面為RC牆，我鑑定當時有將劃斜線的牆面計
    算鋼筋數量，我是依原審卷二204頁以下結構平面圖的彩色
    版判斷牆面是否為RC牆…」等語（見本院卷一230頁），可知
    證人計算牆面鋼筋重量係以牆面有標示斜線者為依據，然1
    樓圍牆部分，不論於證人標示計算鋼筋數量之原始結構圖說
    （見本院卷一251頁）或結構平面圖（見原審卷二205頁），
    均未以斜線標示，系爭鑑定報告竟將之計入鋼筋重量計算，
    益徵系爭鑑定報告計算鋼筋數量有所違誤。 
  ⑶依土木技師公會109年4月15日回函經證人標示計算鋼筋數量
    之原始結構圖說（見本院卷一251至259頁），可知系爭鑑定
    報告將1樓「圍牆」及1樓以上之「樓梯牆」計入鋼筋總數，
    然系爭建案1樓圍牆並未施作RC鋼筋牆，而僅有45公分之磚
    牆及鋁質、H型鋼所製格柵（見本院卷一291頁），於社區入
    口處更完全沒有牆面（見本院卷一292頁），且系爭鑑定報
    告計算各樓層之「樓梯牆」，實際係施作3D鋼網牆，有時碁
    工程有限公司回函圖面可稽（見原審卷二138至142頁），並
    有施工現場照片可參（見本院卷一293至297頁），且證人林
    尚賢亦稱：伊是依系爭建案之結構平面圖及鋼筋配筋圖計算
    鋼筋數量，只針對圖說內之鋼筋計算，無法判斷系爭建案牆
    面是否有按圖施作等語（見本院卷一227至232頁），可見系
    爭鑑定報告所認定之鋼筋數量，並非依實際施作鋼筋之數量
    計算，自難採為有利於被上訴人之認定。
  ⒍附表2所示鋼筋總數為56.51噸，對照鋼筋材質證明書所載SD2
    80、SD420W者分別為中拉鋼及高拉鋼，對應「鋼筋號數」中
    拉鋼為D10、D13、D16、高拉鋼為D19、D22，是以附表2所載
    中拉鋼即鋼筋號數D10、13、16者共計54.74噸，高拉鋼即D1
    9、22者共計1.77噸。又無放射性污染證明書記載鋼筋重量
    總計為521.2噸，其中中拉鋼即鋼筋號數D10、13、16總計為
    374.12噸（計算式：46.05＋312.61＋15.46＝374.12）、高拉
    鋼即D19、22為147.08噸（計算式：142.81＋4.27＝147.08）
    ，有附表1規格欄各鋼筋總計數量可稽，則扣除附表2所示鋼
    筋後，可得被上訴人實際交付之中拉鋼（即鋼筋號數D10至1
    6）為319.38噸（計算式：374.12-54.74=319.38）、高拉鋼
    （即鋼筋號數D19、22）為145.31噸（計算式：147.08-1.77
    =145.31），與系爭契約所約定應交付之中拉鋼噸數375噸、
    高拉鋼噸數145噸相較，被上訴人實際交付之中拉鋼短少55.
    62噸（計算式：375-319.38=55.62），高拉鋼則多交付0.31
    噸（計算式：145-145.31=-0.31），足認上訴人溢付之款項
    如附表3所示，則上訴人請求被上訴人返還其中104萬8,863
    元，自為有據。
六、綜上所述，上訴人於解約後，依民法第179條規定，請求被
    上訴人返還溢付之104萬8,863元，及自起訴狀繕本送達翌日
    即104年5月6日（見原審卷一29頁）起至清償日止，按年息
    百分之5計算之利息為有理由，應予准許。原審判決上訴人
    敗訴，尚有未洽，上訴論旨指摘原判決不當，求予廢棄改判
    ，為有理由，爰由本院予以廢棄改判如主文第2項所示。
七、本件事證已臻明確，兩造其餘之攻擊或防禦方法及所用之證
    據，經本院斟酌後，認為均不足以影響本判決之結果，爰不
    逐一論列，併此敘明。
八、據上論結，本件上訴為有理由，依民事訴訟法第450條、第7
    8條，判決如主文。
中　　華　　民　　國　　109 　年　　8 　　月　　11　　日
　　　　　　　　　民事第三庭   
                      審判長法  官  林玉珮 
                            法  官  何君豪
                            法  官  徐淑芬
正本係照原本作成。
不得上訴。
中　　華　　民　　國　　109 　年　　8 　　月　　11　　日
　　　　　　　　　　　　　　書記官  魏汝萍